最高法院民事判決　　　　　　　　　　　　　　　　八十六年度台上字第四○九號
　　上　訴　人　甲○○
　　訴訟代理人　黃正淮律師
　　上　訴　人　乙○○
右當事人間請求損害賠償事件，兩造對於中華民國八十四年十二月二十六日台灣高等
法院第二審更審判決（八十三年度上更(一)字第三二九號），各自提起上訴，本院判決
如左：
    主  文
原判決除假執行部分外廢棄，發回台灣高等法院。
    理  由
本件上訴人甲○○起訴主張：伊自民國七十二年起，即與對造上訴人乙○○約定，由
其供應逾期未售完之過期雜誌於伊，於零售商退還雜誌後，伊即代其簽收，經伊僱工
整理後，再批發與下游零售商，乙○○則按月憑單與伊結算貨款。至八十年六、七月
間，乙○○欲提高售價，為伊所拒，竟將已交給伊簽收並經整理完畢正待上市之雜誌
售於他人，又詞誣告伊竊取其前開雜誌，會同警方將伊已付清貨款取得所有權之雜
誌十七萬五千五百本予以查扣，致伊未能按期或無法出售，受有新臺幣（下同）一百
十八萬零七十元之損害。又前開查扣之雜誌未能移動，使伊之倉庫不能使用收益，受
有相當於租金十一萬元之損害。另伊無理被指控犯竊盜罪，且於同業間渲染此事，不
法侵害伊之名譽，致伊受有精神上之損害，伊亦得請求賠償精神上慰撫金五十萬元，
以上合計一百七十九萬八千零七十元等情。爰依侵權行為之法律關係，求為命乙○○
如數給付，並加付法定遲延利息之判決（更審前原審已判決命乙○○給付七萬元慰藉
金）。
上訴人乙○○則以：伊未將上開雜誌交付對造上訴人甲○○，係甲○○予以竊取，伊
始報警處理，並予以查扣，甲○○並無任何損害，不得請求伊賠償等語。資為抗辯。
原審以：上訴人甲○○主張，上訴人乙○○向警察機關提出告訴，謂伊竊取雜誌，致
伊置於倉庫中及已交與高雄、臺中地區零售商之雜誌，被警方查扣之事實，為乙○○
所不爭執，且經調閱臺灣板橋地方法院檢察署八十年度偵字第九二一一號甲○○竊盜
案卷核實，並有該檢察署不起訴處分書可稽，應可採信。經查兩造係約定乙○○遭退
回之雜誌，即由甲○○處理，故甲○○有無簽收，僅係手續是否完備之問題，非竊盜
之問題。何況，甲○○在何處、何時竊取雜誌，均未見乙○○舉證證明，故乙○○所
辯未經甲○○簽收之雜誌，係遭甲○○竊取云云，委無足採。又檢察官、司法警察官
或司法警察偵辦竊盜罪嫌，按諸一般情形對於贓物均予以查扣，以作為犯罪證據之用
，此乃眾所皆知之事。乙○○捏詞具狀向檢察官誣指甲○○竊取伊之雜誌，請求轉飭
警方追贓，並向警察局提出失竊報告，其藉刑事誣控手段，利用司法警察或司法警察
官之查扣雜誌，致甲○○受到損害，其行為與結果兩者之間顯有相當因果關係。因此
，甲○○依侵權行為請求乙○○損害賠償，即屬有據。甲○○主張雜誌被查扣，嗣發
還後，已出售者每本損失三元，而計算之依據為，如依正常情形出售，每本伊可得十
八元，茲僅得以十五元出售，故有三元差價。然依甲○○所舉之證人即過期雜誌零售
商洪國藩結證，其向甲○○買受之過期雜誌每本為十七元。因此，甲○○出售過期雜
誌正常之價格應以十七元計算，甲○○主張依十八元計算，尚嫌無據。復系爭雜誌以
每本十五元出售，業經證人洪國藩、方建榮供證在卷。依此推算，甲○○逾期出售系
爭之過期雜誌，每本之損失應以二元計算，而已售出者為十萬七千八百本，共計損失
二十一萬五千六百元。至於未出售部分，合計四萬八千一百九十本，雖甲○○主張係
因查扣之結果而未能出售，然同遭查扣之雜誌，仍有上開十萬七千八百本之數量出售
，足見未能出售之部分，非因查扣之結果，亦有證人即甲○○之岳父游錫渠證稱，並
非過期雜誌均能全部售出云云，可資參證。證人洪國藩雖證述有時買不到雜誌，惟其
每次所買受之數量有限，僅二百本之小數量，並不足為證明甲○○所有之雜誌均能全
部銷售一空。因此，該未能出售之部分，僅能計算成本之損失。甲○○向乙○○批購
每本為十元，為兩造所不爭，則四萬八千一百九十本，計四十八萬一千九百元，為甲
○○之損失。而甲○○所主張之其餘所失利益，則無證據證明，不能認為係甲○○之
損害。又甲○○自認，該未出售之雜誌，經以廢紙出售得款二千七百五十元，亦應加
以扣除。以此計算，甲○○之損失共計「六十九萬四千一百五十元」。至於乙○○抗
辯，系爭之雜誌均為六期以內之雜誌，並非過期雜誌，尚未經乙○○同意，不得出售
云云。然查，兩造既約定，乙○○經銷之雜誌，退回至甲○○處，經點收、分類、整
理後由甲○○出售。因此兩造縱約定，在雜誌出版後之六期，甲○○始得出售，以保
障乙○○行銷雜誌之當期及近期雜誌在市場上之交易價格，而甲○○未依此約定，在
雜誌退至伊處，即行整理出售屬實，此乃甲○○違約，為另一損害賠償之問題。乙○
○既未以此為抗辯，僅認為甲○○不得出售，故尚不能阻卻甲○○之損害賠償請求。
其次，甲○○請求租金之損害部分；查甲○○應給付租金與出租人之債務，在未查扣
雜誌前即存在。甲○○繼續給付租金與出租人，並非雜誌遭扣押之結果。故甲○○之
給付租金與乙○○之聲請查扣雜誌間，並無相當因果關係存在。甲○○主張，受有十
一萬元租金之損害，委無可採。另甲○○請求賠償精神慰撫金部分：查乙○○所散發
傳單上載：「本雜誌社於日前失竊，除已報案後，特知會貴店，如發現請即通知本社
，不要因大意而負上刑事責任，失竊雜誌如下……（即系爭雜誌）。」，有該傳單一
件附卷可稽，且另案之證人宋慶菊證稱其已收受該傳單。苟甲○○無竊盜之事實，乙
○○在同業間散發此一傳單，且收受者亦為向甲○○購買雜誌之經銷商，則甲○○之
名譽必受損害。乙○○告訴甲○○竊盜，又散發傳單，且甲○○又係為乙○○經銷過
期雜誌，則乙○○指甲○○為竊盜犯，妨害甲○○之名譽，應毋庸置疑。是甲○○精
神上痛苦，受有損害，依民法第一百九十五條第一項前段規定，自得請求乙○○賠償
。按甲○○為書商，教育程度為高職畢業，有一間三十餘坪房屋；乙○○為大學畢業
，經營出版事業，其所營公司每年營業額二、三百萬元，有一間八十四坪之房屋等情
，為兩造所自承，經審酌兩造上開身份、地位、經濟能力，及甲○○精神上痛苦之程
度，認甲○○之此項損害以由乙○○賠償十萬元為適當。扣除已判決之七萬元外，乙
○○應再給付甲○○三萬元。綜上所述，甲○○依據侵權行為損害賠償之法律關係，
請求乙○○賠償其損害，於七十二萬四千一百五十元之範圍內，並自起訴狀繕本送達
之翌日即八十一年八月五日起至清償日止，計算之法定遲延利息部分，於法有據，應
予准許，逾此部分，為無理由。因而將第一審所為甲○○敗訴之判決除已改判部分外
，一部廢棄，改判命乙○○給付如上開金額本息，其餘部分維持第一審所為甲○○敗
訴之判決，駁回甲○○之上訴。
惟查，上訴人甲○○係主張，其與乙○○約定，由乙○○供應已逾期未售完之過期雜
誌與伊，於零售商退還雜誌後，伊即代乙○○簽收，經其僱工整理後，再批發與下游
零售商等情。而上訴人乙○○係辯稱，所謂過期雜誌，係指當期六期以外之雜誌，每
本十元，當期六期以內之雜誌即非過期雜誌，經銷商可以七折退回扣帳，被查獲之雜
誌均屬非過期之雜誌等情，為甲○○所不否認，其不可能以非過期雜誌，而以每本十
元出售予甲○○；另被查獲之雜誌經甲○○簽收，並在甲○○處查獲者只有四萬七千
八百八十七本，另有十二萬一千八百十三本未經甲○○簽收，且甲○○所提出經其簽
收估價者有十萬七千二百十本，亦只有四萬七千八百八十七本在甲○○處被查獲，其
餘五萬九千三百二十三本尚在伊倉庫，足證伊失竊之雜誌，並非均係伊出售於甲○○
之雜誌，有失竊統計表二張、估價單二十一張可證等情（見原審更審卷第五十頁背面
）。顯見兩造所約定為交易者，係「過期雜誌」而已。然原審以，兩造既約定，乙○
○經銷之雜誌，退回至甲○○處，經點收、分類、整理後由甲○○出售，因此兩造縱
約定，應在雜誌出版後之六期，甲○○始得出售，以保障乙○○行銷雜誌之當期及近
期雜誌在市場上之交易價格，而甲○○未依此約定，在雜誌退至伊處，即行整理出售
，乃甲○○違約，為另一損害賠償之問題，尚不能阻甲○○之損害賠償請求，自嫌
速斷。又原審雖認定甲○○逾期出售系爭之過期雜誌，每本之損失應以二元計算，而
已售出者為十萬七千八百本，共計損失為二十一萬五千六百元；另未出售部分，計有
四萬八千一百九十本，依批購每本為十元計算，共損失四十八萬一千九百元；又該未
出售之雜誌，經以廢紙出售得款二千七百五十元，應以扣除。然原審亦未說明其認定
各該已售出、未售出雜誌數量及以廢紙出售得款金額之依據，均有認定事實不憑證據
之違法。且原審一面認定，雜誌未能出售部分，非因遭查扣之結果；一面就未能出售
之雜誌，以成本計算甲○○之損失，不無矛盾。另乙○○於原審辯稱，伊於八十年七
月十二日傳真與經銷商者，僅載「本雜誌社於日前失竊，除已報案，復特知會貴店，
如發現請即通知本社，不要因大意而負上刑事責任，失竊雜誌如下，……，以上雜誌
均遭失竊，敬請貴店密切注意」，並無指名道姓，亦無指明行竊之人為何人，自無生
損害於甲○○之名譽云云（見原審更審卷第一三八頁背面），自屬重要之防禦方法，
原審就此並未表示其取捨之意見，亦有判決不備理由之違法。末查，原審認定甲○○
之損害，已出售者計二十一萬五千六百元，未出售者計四十八萬一千九百元，扣除以
廢紙出售得款二千七百五十元，及再給付慰撫金三萬元，其合計係七十二萬四千七百
五十元。惟原判決主文僅命乙○○給付七十二萬四千一百五十元，顯有主文與理由矛
盾之違法。兩造上訴論旨，各自指摘原判決對其不利部分不當，求予廢棄，非無理由
。
據上論結，本件兩造上訴均為有理由，依民事訴訟法第四百七十七條第一項、第四百
七十八條第一項，判決如主文。
中      華      民      國    八十六    年      二      月     十四     日
                              最高法院民事第三庭
                                  審判長法官  范  秉  閣
                                        法官  朱  錦  娟
                                        法官  朱  建  男
                                        法官  許  澍  林
                                        法官  吳  正  一
      右正本證明與原本無異
                                              書  記  官
中      華      民      國    八十六    年      三      月      三      日
